臺灣高等法院民事判決　九十年度重上字第六號
　　　上　訴　人　 乙○○
　　　　　　　　　 甲○○
　　　　　　　　　 丙○○
　　　被 上訴 人　 丁○○
右列當事人間確認抵押債權不存在等事件，上訴人對於中華民國八十九年六月三十日
臺灣士林地方法院第一審判決（八十九年度重訴字第一八三號），提起上訴，本院判
決如左：
        主　  文
原判決關於駁回上訴人後開第二項之訴（除確定部分外）部分，及命上訴人負擔訴訟
費用（除確定部分外）之裁判均廢棄。
確認台灣士林地方法院八十七年度執字第五三四六號拍賣抵押物強制執行事件，於民
國八十九年三月十日所作成如附件所示分配表關於次序六之被上訴人第三順位抵押債
權超過新台幣參佰壹拾伍萬肆仟捌佰壹拾伍元部分不存在，並不得列入分配表受分配
。
其餘上訴駁回。
第一、二審訴訟費用，由被上訴人負擔八分之五，餘由上訴人連帶負擔。
        事    實
一、上訴人聲明求為判決：(一)、原判決關於不利上訴人部分廢棄。(二)、上開廢棄部分
　　，確認台灣士林地方法院八十七年度執字第五三四六號拍賣抵押物強制執行事件
　　，所作成如附件所示分配表關於次序六之被上訴人抵押債權新台幣（下同）七百
　　四十九萬九千一十七元部分不存在，並不得列入分配表受分配。(三)、第一、二審
　　訴訟費用由被上訴人負擔。其事實上陳述，除與原判決記載相同部分，予以引用
　　外，並補稱略以：(一)、被上訴人雖執有訴外人吳麗卿、吳庭瑞共同簽發面額分別
　　為四百萬元及一百萬元之本票二紙，但不能證明被上訴人確有交付同額金錢予訴
　　外人吳麗卿、吳庭瑞之事實。(二)、被上訴人之八百萬元抵押債權係屬虛偽不實，
　　且已與應給付抵押債務人吳麗卿、吳庭瑞所共有系爭不動產之買賣價金二千九百
　　萬元相抵銷而消滅，被上訴人拒絕辦理塗銷系爭抵押權登記設定，復行使該已消
　　滅之八百萬元抵押債權而聲明參與分配，足以損害上訴人之權益，如排除被上訴
　　人之參與分配，執行法院拍賣餘款尚可發還上訴人領回，自有即受確認判決之法
　　律上利益。所用之證據，援用原審之立證方法。
二、被上訴人聲明求為判決：(一)、上訴駁回。(二)、第二審訴訟費用由上訴人負擔。其
　　事實上陳述，除與原判決記載相同部分，予以引用外，並補稱略以：(一)、被上訴
　　人對訴外人吳麗卿、吳庭瑞尚有互助會債權，因互助會債權大於被上訴人向訴外
　　人吳麗卿、吳庭瑞買受系爭不動產之尾款，故以全部尾款抵償互助會款後，仍不
　　足清償。(二)、被上訴人代訴外人吳麗卿、吳庭瑞向台灣中小企業銀行南京東路分
　　行（下稱台灣中小企銀）繳交貸款本息及違約金計一百十三萬二千四百十一元及
　　土地增值稅二百十五萬四千八百十五元，依系爭不動產買賣契約書之約定，作為
　　抵償部分買賣價金之用。至向台灣中小企銀繳交超過貸款利息三十四萬四千三百
　　零二元部分，則非屬系爭不動產買賣契約書約定之範圍，惟被上訴人對於訴外人
　　吳麗卿、吳庭瑞所取得之上開債權三十四萬四千三百零二元，既係在系爭抵押權
　　擔保存續期間內所發生，且在約定限額範圍內，對於系爭抵押物亦應享有抵押權
　　。(三)、系爭不動產買賣契約書第三條固有其餘尾款全部抵償乙方（指吳麗卿、吳
　　瑞庭二人）應付甲方（指被上訴人）等人之自助會款，甲方設定抵押權八百萬元
　　同時塗銷之約定，惟被上訴人並未取得產權登記，即出售與上訴人，在上訴人未
　　依約付清價金前，被上訴人為保障自己權益，依民法第二百六十四條規定，當然
　　得拒絕先塗銷抵押權設定登記。被上訴人將系爭不動產出售予上訴人後，上訴人
　　並未依約付清價金，已經違約，被上訴人未取回系爭不動產所有權之前，原有抵
　　押權當然仍應存在，被上訴人自得依法主張權利，聲明參加分配。(四)、上訴人明
　　知系爭不動產，係被上訴人以二千九百萬元向訴外人吳麗卿、吳庭瑞所購得，並
　　已有系爭抵押權設定登記存在，上訴人仍分別與被上訴人簽訂第二、三、四樓房
　　屋及其基地所有權應有部分之買賣契約，約定總價金為一千六百五十萬元，惟上
　　訴人僅給所付九百萬元，尚不足以給付第二期之價金，已顯然違約。(五)、依被上
　　訴人與訴外人吳麗卿、吳庭瑞間所簽訂系爭不動產買賣契約書第三條約定，房地
　　產權全部過戶登記完成時，甲方（指被上訴人）始有付款及代償債務之義務，上
　　訴人無權要求被上訴人先清償抵押債權。所用之證據，援用原審之立證方法。
三、本院依職權調取原審八十七年度自字第二九一號丁○○詐欺案件全卷及八十七年
　　度執字第五三四六號拍賣抵押物強制執行卷宗，並依上訴人之聲請訊問證人林清
　　汶、吳庭瑞、吳麗卿。
        理    由
一、本件上訴人起訴主張：坐落台北市○○區○○段三小段六一六地號土地及其地上
　　建物即門牌號碼台北市○○街二七八號一至四樓房屋（下稱系爭不動產），原係
　　訴外人吳麗卿、吳庭瑞所共有，於民國（下同）八十五年十二月四日，被上訴人
　　盜用訴外人吳麗卿、吳庭瑞之印章，虛偽設定以其為權利人，訴外人吳麗卿、吳
　　庭瑞為債務人，本金最高限額八百萬元之第三順位抵押權，其後訴外人吳麗卿、
　　吳庭瑞於八十六年五月二十一日，將系爭不動產全部出售予被上訴人，於尚未完
　　成交付價金前，被上訴人再將系爭不動產其中建物二、三、四樓所有權全部及所
　　坐落土地所有權應有部分各四分之一，出售予上訴人（即二樓出售予上訴人乙○
　　○，三樓出售予上訴人甲○○、四樓出售予上訴人丙○○），並分別於八十六年
　　八月間及同年十二月間自原所有權人吳麗卿、吳庭瑞直接分別移轉登記為上訴人
　　所有。嗣因原審共同被告張碧鳳聲請拍賣系爭不動產，於強制執行終結前，被上
　　訴人以訴外人吳麗卿、吳庭瑞共同簽發到期日為八十六年二月九日、面額四百萬
　　元及到期日為同年四月十二日面額一百萬元之本票二紙及代訴外人吳麗卿、吳庭
　　瑞繳納土地增值稅二百十五萬四千八百十五元，及代訴外人吳麗卿、吳庭瑞向台
　　灣中小企銀行南京東路分行清償借款本息及違約金一百十三萬二千四百十一元，
　　合計八百二十八萬七千二百二十六元，係屬上開八百萬元之抵押債權，聲明參與
　　分配，經原法院民事執行處作成如附件所示分配表，獲得分配金額為六百八十二
　　萬八千六百一十四元，實則被上訴人對於訴外人吳麗卿、吳庭瑞自始並無任何債
　　權存在，不得受分配，上訴人已依法聲明異議等情，求為確認臺灣士林地方法院
　　八十七年度執字第五三四六號強制執行事件，於八十九年三月十日所作成附件所
　　示分配表關於次序六之被上訴人第三順位抵押債權八百萬元不存在，並不得列入
　　分配表受分配之判決（原判決確認臺灣士林地方法院八十七年度執字第五三四六
　　號拍賣抵押物強制執行事件，於八十九年三月十日所作成如附件所示分配表關於
　　次序六之被上訴人第三順位抵押債權超過七百四十九萬九千一百一十七元部分不
　　存在，並不得列入分配表受分配；駁回上訴人其餘之請求。上訴人就其敗訴部分
　　聲明不服；被上訴人就其敗訴部分則未聲明不服。而確定至原審共同被告張碧鳳
　　敗訴部分亦未據其聲明不服而確定）。
　　被上訴人則以：訴外人吳麗卿、吳庭瑞以系爭不動產為擔保所設定之八百萬元本
　　金最高限額抵押權，為前開不動產買賣契約書第三條所確認，並經訴外人吳庭瑞
　　於八十六年十二月五日所書立之聲明書中以承認有向被上訴人借款設定第三順位
　　抵押權，故該抵押權確屬存在。伊所主張之八百萬元抵押權所擔保之債權，其中
　　五百萬元係基於伊執有由訴外人吳庭瑞、吳麗卿所共同簽發前開本票二紙；此外
　　，伊尚代訴外人吳麗卿、吳庭瑞繳納移轉上開不動產所有權所須繳納之土地增值
　　稅二百十五萬四千八百一十五元及繳交台灣中小企銀之貸款本金、利息及違約金
　　計一百一十三萬二千四百十一元，是伊自得以其中八百萬元列入如附件所示分配
　　表，並就拍賣所得價金受償等語，資為抗辯。
二、經查系爭不動產原為訴外人吳麗卿、吳庭瑞所共有，於八十六年五月二十一日出
　　售予被上訴人，於尚未移轉登記前，被上訴人於同年八月間及同年十二月間再將
　　系爭房屋二、三、四樓連同基地所有權各四分之一，分別再轉售予上訴人乙○○
　　、甲○○、丙○○，並直接分別由訴外人吳麗卿、吳庭瑞移轉登記予上訴人，嗣
　　因訴外人吳庭瑞、吳麗卿積欠原審共同被告張碧鳳二百四十萬元未償還，經原審
　　共同被告張碧鳳向原法院民事執行處聲請強制執行拍賣該房地，被上訴人於執行
　　程序終結前，以其有八百萬元之抵押債權存在，具狀聲請參與分配，經原法院民
　　事執行處作成如附件所示分配表，上訴人依法聲明異議之事實，有土地及建物登
　　記謄本、張碧鳳所具民事強制執行聲請狀，被上訴人所具民事聲明參與分配狀可
　　證（見原審卷第三七、一三三、一三六頁及外放證物拍賣抵押物卷、參與分配卷
　　），且為兩造所不爭執，自堪信為真實。
三、關於系爭抵押權之設定登記是否真實部分：
　　(一)上訴人否認系爭本金最高限額八百萬元之抵押權設定登記係屬真實，固據彼等
　　　舉出證人吳麗卿、吳庭瑞所為之證言為證（見本院卷第三八九、四二五頁），
　　　惟查各該證人既為系爭不動產之前手，且又係抵押債務人，對該抵押權之存否
　　　有切身利害關係，已難期其為真實之證言。況查證人吳庭瑞於八十六年十二月
　　　五日曾書立聲明書承認確有上開八百萬元抵押權之設定（見原審卷第八十三頁
　　　），且更在本院到場證稱，上開聲明書之簽名為真正（見本院卷第三八九頁）
　　　，即各該證人於出售系爭不動產予被上訴人時所訂之不動產買賣契約書第三條
　　　亦載明有該抵押權登記存在（見原審卷第十九頁），足證系爭抵押權設定登記
　　　為真實。
　　(二)依土地法所為之登記有絕對真實之公信力，縱使債務人之處分有無效之原因，
　　　在債權人未提起塗銷登記之訴，並得有勝訴之確定判決以前，其登記仍不失其
　　　效力（參照最高法院五十年台上字第九六號判例），系爭本金最高限額八百萬
　　　元之抵押權設定登記，約定存續期間自八十五年十二月三日起至八十八年十二
　　　月二日止，有土地及建物登記謄本可稽（見原審卷第十八頁），上開抵押權設
　　　定登記既於系爭抵押物不動產拍定時，仍未經塗銷，益見上開抵押權設定登記
　　　為真實。故被上訴人在上開抵押權登記之存續期間內，於約定之本金八百萬元
　　　限額內，對抵押債務人吳麗卿、吳庭瑞所發生之債權，即為上開最高限額抵押
　　　權所擔保之範圍。
四、惟查：
    (一)關於本票債權四百萬元部分：
　　　被上訴人執有上開抵押債務人吳瑞卿、吳庭瑞所共同簽發到期日為八十六年二
　　　月九日，面額四百萬元之本票乙紙，經屆期提示未獲付款，主張就系爭不動產
　　　有四百萬元之抵押債權存在，固據其提出該票號為第0000000號本票一
　　　紙為證（見外放參與分配卷第三、二十六頁），然據證人林清汶到場結證，吳
　　　麗卿簽發此紙本票原係要向訴外人楊榮暻借四百萬元，因楊某僅有一百萬元，
　　　故僅借一百萬元，後因吳麗卿無法清償，由被上訴人之夫陳定村出面代償一百
　　　萬元，取回該紙本票等語（見本院卷第三四四、五六四頁），且為被上訴人及
　　　其夫陳定村所不爭執（見本院卷第四一三、五六五、五六六頁），足證上開本
　　　票債權僅有其中一百萬元係由被上訴人因代抵押債務人吳麗卿、吳庭瑞清償而
　　　取得，應屬系爭抵押權所擔保之債權。
　　(二)關於一百萬元本票債權部分：
　　　被上訴人另持有上開抵押債務人吳麗卿、吳庭瑞所共同簽發到期日為八十六年
　　　四月十二日，面額一百萬元之本票乙紙，亦經屆期提示未獲付款，主張就系爭
　　　不動產有一百萬元之抵押債權存在，固據其提出該票號為第0000000號
　　　本票一紙為證（見外放證物參與分配卷第二十七頁），然據證人林清汶到場結
　　　證：吳麗卿簽發此紙本票作為向訴外人林育靖借款一百萬元之用，因被上訴人
　　　之夫陳定村出面代償一百萬元，故取得此紙本票等語（見本院卷第三四三、五
　　　六五頁），為被上訴人及其夫陳定村所不爭執（見本院卷第三四五、五六六頁
　　　），復查訴外人吳麗卿、吳庭瑞於上開抵押權設定後之八十六年五月二十一日
　　　，與被上訴人訂立不動產買賣契約書，將系爭不動產，以二千九百萬元出售予
　　　被上訴人，約定以訴外人吳麗卿、吳庭瑞前所欠被上訴人之三百五十八萬六百
　　　七十三元作為簽約款外，被上訴人另給付六十萬元予訴外人吳麗卿，並同意由
　　　被上訴人負責代為清償訴外人吳麗卿、吳庭瑞向台灣中小企銀截至八十六年五
　　　月十四日止之貸款本息，並代償至八十六年五月十四日向原審共同被告張碧鳳
　　　及訴外人林育靖之借款本息，其餘尾款全部抵償訴外人吳麗卿、吳庭瑞應付被
　　　上訴人之自助會款（見原審卷第十九頁），為兩造及訴外人吳麗卿、吳庭瑞所
　　　不爭執（見本院卷第三八六、四一四、四二三頁），足證被上訴人代償抵押債
　　　務人吳麗卿、吳庭瑞所欠訴外人林育靖之借款一百萬元，係其所應給付出賣人
　　　吳麗卿、吳庭瑞出售系爭不動產之部分價金，並非屬系爭抵押債權。
　　(三)關於代償土地增值稅二百十五萬四千八百十五元部分：
　　　依被上訴人與系爭不動產原所有人吳麗卿、吳庭瑞所簽訂不動產買賣契約書第
　　　五條第二款約定：「本件土地增值稅由乙方、丙方（指吳麗卿、吳庭瑞）負擔
　　　，由甲方（指被上訴人）代為繳納」（見原審卷第十九頁背面），被上訴人於
　　　訂約後，除保留系爭一樓房屋及其基地所有權應有部分四分之一登記為其夫陳
　　　定村所有外，其餘二、三、四樓房屋及其基地所有權應有部分各四分之一則分
　　　別轉售予上訴人，而由吳麗卿、吳庭瑞直接移轉登記與上訴人，為兩造所不爭
　　　執，並有土地及建物登記謄本可稽（見原審卷第一二０、一二四、一二七、一
　　　三三、一三六頁），而被上訴人因辦理上開所有權移轉登記，依約定已於八十
　　　六年六月至八月間代繳納吳麗卿、吳庭瑞所應負擔土地增值稅共二百十五萬四
　　　千八百十五元，亦有台北市稅捐稽徵處土地增值稅繳款書可據（見外放參與分
　　　配卷第三十一至三十六頁），因而對抵押債務人吳麗卿、吳庭瑞取得該項債權
　　　，亦應屬系爭抵押權所擔保之債權。
　　(四)關於台灣中小企銀貸款本息及違約金部分：
　　　被上訴人於八十六年七月十七日代抵押債務人吳麗卿償還台灣中小企銀貸款本
　　　息及違約金，共計一百零八萬三千一百三十二元（按被上訴人於其所具聲明參
　　　與分配狀誤算為一百十三萬二千四百十一元），固有台灣中小企銀收據可憑（
　　　見外放參與分配卷第三十九頁），惟其中七十八萬八千一百零九元部分，業經
　　　原審認定依上開不動產買賣契約書之約定，應抵償被上訴人所應給付出賣人吳
　　　麗卿、吳庭瑞出售系爭不動產部分買賣價金，為被上訴人所不爭執（並經原審
　　　判決）被上訴人敗訴確定；至其餘二十九萬五千零二十三元（其計算式為：1,
　　　083,132元─788,109元=295,023元，原審及被上訴人誤算為三十四萬四千三百
　　　零二元），依上開不動產買賣契約書笫三條第二款，由被上訴人代償台灣中小
　　　企銀行南京東路分行截至八十六年五月十四日止之貸款本息之約定，亦係屬被
　　　上訴人應給付出賣人吳麗卿、吳庭瑞出售系爭不動產之部分價金，亦非屬系爭
　　　抵押債權。
五、綜上所述，被上訴人所得聲明參與分配之前開抵押債權額僅應為三百十五萬四千
　　八百十五元（其計算式為：1,000,000元＋2,154,815元=3,154,815元）則上訴人
　　所應受分配金額自必增加，自有即受確認判決之法律上利益。從而上訴人請求將
　　原審民事執行處八十七年度執字第五三四六號拍賣抵押物強制執行事件，於八十
　　九年三月十日所作成如附件所示之分配表關於次序六之被上訴人第三順位抵押債
　　權超過三百十五萬四千八百十五元部分不存在，並不得列入分配表受分配部分（
　　除確定部分外），自屬應予准許；至其餘請求確認上開抵押債權三百十五萬四千
　　八百十五元不存在，並不待列入分配表受分配部分之請求，即屬不應准許。原審
　　就上開應予准許部分，所為上訴人敗訴之判決，自有未洽，上訴論旨指摘原判決
　　此部分不當，求予廢棄改判，為有理由；就前開不應准許部分，所為上訴人敗訴
　　之判決，核無違誤，上訴論旨指摘原判決此部分不當，求予廢棄改判，為無理由
　　。
六、至兩造其餘之攻擊或防禦方法及未經援用之證據，經本院斟酌後，認為均不足以
　　影響本判決之結果，自無逐一詳予論駁之必要，併此明。
七、據上論結，本件上訴為一部有理由，一部無理由，依民事訴訟法第四百五十條、
　　四百四十九條第一項、第七十九條但書、第八十五條第二項，判決如主文。
中　　　華　　　民　　　國　　九十一　　年　　　九　　　月　　 十　　　 日
　　　　　　　　　　　　　　　　臺灣高等法院民事第十三庭
　　　　　　　　　　　　　　　　　　審判長法　官　　林　鄉　誠
　　　　　　　　　　　　　　　　　　　　　法　官　　王　聖　惠
　　　　　　　　　　　　　　　　　　　　　法　官　　劉　清　景
右正本係照原本作成。
如不服本判決，應於收受送達後二十日內向本院提出上訴書狀，其未表明上訴理由者
，應於提出上訴後二十日內向本院補提理由書狀（均須按他造當事人之人數附繕本）
上訴時應提出委任律師或具有律師資格之人之委任狀；委任有律師資格者，另應附具
律師及格證書及釋明委任人與受任人有民事訴訟法第四百六十六條之一第一項但書或
第二項（詳附註）所定關係之釋明文書影本。
中　　　華　　　民　　　國　　九十一　　年　　　九　　　月　　 十三　　 日
                                           書記官　  高  澄  純
附註：
民事訴訟法第四百六十六條之一（第一項、第二項）
對於第二審判決上訴，上訴人應委任律師為訴訟代理人。但上訴人或其法定代理人具
有律師資格者，不在此限。
上訴人之配偶、三親等內之血親、二親等內之姻親，或上訴人為法人、中央或地方機
關時，其所屬專任人員具有律師資格並經法院認為適當者，亦得為第三審訴訟代理人
。
